臺灣高等法院臺南分院刑事裁定
111年度毒抗字第467號
抗  告  人
即  被  告  吳燕騰




上列抗告人因強制戒治案件，不服臺灣臺南地方法院中華民國11
1年5月23日裁定（111年度毒聲字第459號）提起抗告，本院裁定
如下：
    主  文
抗告駁回。
    理  由
一、本件抗告意旨略以：抗告人即被告吳燕騰(以下稱被告)，因
    毒品危害防制條例案件移送觀察勒戒後，經臺南勒戒處所內
    之心理醫師及社工簡單三言兩語晤談後，認定被告有再犯之
    虞，聲請裁定強制戒治處分，但毒品危害防制條例於民國10
    9年1月15日修正，同年7月15日公布施行之毒品危害防制條
    第20條第3項規定犯第10條之罪於觀察勒戒或強制戒治執行
    完畢後，3年後再犯，距最後1次觀察勒戒或強制戒治執行完
    畢釋放已逾3年即不因期間有無犯第10條之罪經起訴、判決
    或執行而受影響，最高法院刑事大法庭109年11月18日109年
    度台上大字第3826號裁定變更適用觀察勒戒對象、標準及頻
    率，為此法務部、衛生福利部及專家、學者業已研議修正有
    無繼續施用毒品傾向評估標準，就評分項目前科紀錄有所調
    整，並於110年3月26日生效，爰依法提起抗告，請求撤銷原
    裁定。
二、原裁定意旨略謂：被告前因施用第一、二級毒品案件，經原
    審法院以111年度毒聲字第112號裁定送觀察、勒戒，並於法
    務部矯正署臺南看守所附設勒戒處所執行觀察、勒戒。又被
    告經送觀察、勒戒後，仍有繼續施用毒品之傾向，聲請意旨
    聲請裁定令被告入戒治處所施以強制戒治，即無不合，應予
    准許。依毒品危害防制條例第20條第2項後段規定，令被告
    入戒治處所強制戒治，其期間為6個月以上，至無繼續強制
    戒治之必要為止，但最長不得逾1年。
三、按觀察、勒戒後，檢察官或少年法院（地方法院少年法庭）
    依據勒戒處所之陳報，認受觀察、勒戒人無繼續施用毒品傾
    向者，應即釋放，並為不起訴之處分或不付審理之裁定；認
    受觀察、勒戒人有繼續施用毒品傾向者，檢察官應聲請法院
    裁定或由少年法院（地方法院少年法庭）裁定令入戒治處所
    強制戒治，其期間為6個月以上，至無繼續強制戒治之必要
    為止，但最長不得逾1年，毒品危害防制條例第20條第2項定
    有明文。次按勒戒處所應注意觀察受觀察、勒戒人在所情形
    ，經醫師研判其有或無繼續施用毒品傾向後，至遲應於觀察
    、勒戒期滿之15日前，陳報該管檢察官或少年法院（庭），
    觀察勒戒處分執行條例第8條第1項亦定有明文。依據上開規
    定，受觀察、勒戒人有無繼續施用毒品之傾向，係由醫師研
    判。而關於有無繼續施用毒品傾向之評估標準，法務部已於
    110年3月26日以法矯字第11006001760號函修正頒布「有無
    繼續施用毒品傾向評估標準紀錄表」、「有無繼續施用毒品
    傾向評估標準評分說明手冊」，上開評分說明手冊載明判定
    之原則：「受觀察勒戒人入所後，經過2週時間的觀察、勒
    戒，由處所及醫療人員依據其各項紀錄、資料及觀察勒戒期
    間之行為表現，加以評分。在勒戒人入所4-6週後，可再做
    一次評估以做必要之評分修正。每一大項皆有靜態因子與動
    態因子。先以靜態因子分數評分，靜態因子分數總分在60分
    （含）以上為『有繼續施用毒品傾向』；60分以下，與動態因
    子分數相加，如果總分在60分（含）以上，為『有繼續施用
    毒品傾向』」，又評估標準紀錄表及說明手冊中「前科紀錄
    與行為表現」之第1題及第3題之計分方式修正如下(餘無修
    正)：㈠第1項「毒品犯罪相關司法紀錄」：計分方式修正為
    每筆(次)5分，總分上限為10分；㈡第3項「其他犯罪相關紀
    錄」：計分方式修正為每筆(次)2分，總分上限為10分。是
    被告有無「繼續施用毒品傾向」，係依具體個案之臨床實務
    及相關事證等情綜合判定，有其相當之專業依據及標準，且
    涉及專門醫學，另衡酌強制戒治的目的，是為協助施用毒品
    者戒斷毒品的心癮及身癮，所為的一種保安處分類型，該評
    估標準是適用於每一位受觀察、勒戒處分之人，具一致性、
    普遍性、客觀性，並加以綜合判斷的結果，倘其評估由形式
    上觀察，無擅斷或濫權等明顯不當的情事，法院自應予以尊
    重。
四、經查：
㈠、被告前因施用第一、二級毒品，經原審法院以111年度毒聲字
    第112號裁定令入勒戒處所觀察、勒戒確定，實施觀察、勒
    戒後，再經法務部矯正署臺南看守所附設勒戒處所醫療人員
    依法務部矯正署110年3月26日修正後之評估標準評估被告有
    無繼續施用毒品之傾向，就被告前科紀錄與行為表現、臨床
    評估、社會穩定度等予以評估計分，總計61分，故判定其有
    繼續施用毒品傾向，此有法務部矯正署臺南看守所111年5月
    18日南所衛字第11100049640號函暨有無繼續施用毒品傾向
    證明書、有無繼續施用毒品傾向評估標準紀錄表各1份可按
    ，業經原審核閱無誤（詳毒偵卷）。
㈡、被告固以心理醫師短暫晤談及前科紀錄不足以適當評估其有
    無繼續施用毒品傾向之虞，且前科紀錄納入評估標準業經法
    務部矯正署重新修正為由，指摘原裁定不當。惟受觀察、勒
    戒者之毒品犯罪、首次毒品犯罪年齡或其他犯罪相關前科紀
    錄，客觀上反應出受觀察、勒戒者沾染毒品之種類、時間、
    毒癮程度、行為態樣、外在影響環境、可能誘發其他犯罪等
    情狀，自足以作為評估受觀察、勒戒者是否有繼續施用毒品
    傾向之標準，故將該等司法紀錄列為評分項目，並無不當，
    其重點亦非在於用過往犯罪紀錄處罰行為人，而係放在評估
    繼續治療、強制戒治之必要性認定。而毒品施用者因具有病
    患性犯人特質，對其施以觀察、勒戒或強制戒治之保安處分
    ，旨在於幫助施用毒品者戒除毒癮，處分之性質非為懲戒行
    為人，而係為消滅其再次施用毒品之危險性，採以觀察、勒
    戒方式戒除其身癮，及以強制戒治方式戒除其心癮之措施，
    在評估有無繼續施用毒品傾向時，納入施用者前此之毒品等
    前案紀錄作為指標，通案列計一致但比重不同之分數（毒品
    紀錄每筆5分，其他前案紀錄每筆2分），再為個案上之統計
    與分數加總，並設有上限10分之限制，最後得出有繼續施用
    毒品傾向之結論而認施用者有強制戒治之必要，有其本質考
    量及合理之關連性，並非針對其過去之前案紀錄再重複為刑
    事處罰，二者性質、程序皆有不同，並無違反一事不再理原
    則之情事。且觀諸法務部所訂之標準，已將各項判斷基準客
    觀化、標準化及量化，去除人為偏頗不公因素之干擾，上述
    評估標準紀錄表之記載，就被告首次毒品犯罪年齡為31歲以
    上、所內並無違規行為、家人無藥物濫用、出所後與家人同
    住等首次施用毒品年齡較大，成癮性較年紀30歲前即已施用
    者為小、入所後表現良好且家庭支持功能正常等有利被告之
    事項亦一併採為評估項目，且均未予計分，顯見對被告有無
    繼續施用毒品傾向之評估係全面性就有利或不利被告事項一
    併予以注意，而非單純僅採擇不利被告項目評估計分，然被
    告依其他評估項目之得分，仍達60分以上而被評定為有繼續
    施用毒品之傾向，當難因此遽認評估人員之評估有所偏頗或
    違失。抗告意旨以此指摘原裁定不當，核屬無據。
㈢、綜上所述，原審法院依憑該勒戒處所按被告之臨床實務及具
    體事證綜合評分及判定被告「有繼續施用毒品傾向」，認定
    檢察官之聲請為正當，裁定被告應入戒治處所施以強制戒治
    ，其期間為6個月以上，至無繼續強制戒治之必要為止，但
    最長不得逾1年，並無不合，被告執前詞提起抗告，經核均
    無理由，應予駁回。
五、依刑事訴訟法第412條，裁定如主文。　
中　　華　　民　　國　　111 　年　　6 　　月　　13　　日
                  刑事第六庭    審判長法　官  張瑛宗
                                      法　官  林逸梅
                                      法　官  李秋瑩
以上正本證明與原本無異。
不得再抗告。
　　　　　　　　　　　　　　　　　　　書記官  劉紀君
中　　華　　民　　國　　111 　年　　6 　　月　　13　　日